臺灣橋頭地方法院刑事判決　
111年度金簡上字第8號
上  訴  人  臺灣橋頭地方檢察署檢察官
被      告  殷耀龍



                    （另案於法務部○○○○○○○○○執  行中）
上列上訴人因被告違反洗錢防制法等案件，不服本院橋頭簡易庭
中華民國110年11月30日110年度金簡字第97號第一審簡易判決（
聲請簡易判決處刑案號：110年度偵字第5307號、第7372號、第9
579號、第9722號；及移送併辦案號：110年度偵字第10144號）
，提起上訴，本院管轄之第二審合議庭判決如下：
    主  文
原判決撤銷。
殷耀龍幫助犯一般洗錢罪，累犯，處有期徒刑參月，併科罰金新
臺幣肆萬元，罰金如易服勞役，以新臺幣壹仟元折算壹日。未扣
案之犯罪所得甲基安非他命陸小包，應追徵其價額新臺幣參仟元
。
    事  實
一、殷耀龍可預見提供個人金融帳戶之提款卡（含密碼）予他人
    使用，極可能遭該他人或詐欺集團成員將該帳戶作為收取、
    提領犯罪所得使用，藉以製造金流斷點，掩飾、隱匿犯罪所
    得之去向及所在，竟仍基於縱有人利用其所交付之金融帳戶
    作為詐欺取財及洗錢之犯罪工具，亦不違背其本意之幫助詐
    欺取財及幫助洗錢之不確定故意，於民國110年1月11日某時
    許，在高雄市○○區○○○路000號臺灣銀行仁武分行附近某處，
    將其甫於當日申辦之臺灣銀行仁武分行帳號000000000000號
    帳戶（下稱系爭帳戶）之存摺、提款卡及密碼，交付予真實
    姓名年籍不詳、自稱「俊仔」之詐欺集團成年成員使用，而
    獲得6小包甲基安非他命，價值共約新臺幣（下同）3,000元
    作為對價。嗣該詐欺集團成員即共同意圖為自己不法之所有
    ，基於詐欺取財及洗錢之犯意聯絡，由詐欺集團成員以附表
    各該編號所示之方式，向各該編號所示之人行使詐術，使各
    該編號所示之人陷於錯誤，而匯款至系爭帳戶中，旋遭詐欺
    集團成員轉匯至他人帳戶，因而製造金流斷點，以掩飾、隱
    匿詐欺所得之去向及所在。嗣葉芝熏等5人察覺有異而報警
    處理，始循線查悉上情。
二、案經葉芝熏訴由宜蘭縣政府警察局羅東分局、陳雯靖訴由南
    投縣政府警察局埔里分局、李明環訴由高雄市政府警察局鳳
    山分局、陳俊生及魏永沛訴由高雄市政府警察局旗山分局報
    告臺灣橋頭地方檢察署檢察官偵查後聲請簡易判決處刑。
    理  由
壹、程序部分
　　按被告以外之人於審判外之言詞或書面陳述，除法律有規定
    者外，不得作為證據；被告以外之人於審判外之陳述，雖不
    符前4條之規定，而經當事人於審判程序同意作為證據，法
    院審酌該言詞陳述或書面陳述作成時之情況，認為適當者，
    亦得為證據，刑事訴訟法第159條第1項、第159條之5第1項
    分別定有明文。本判決所引用被告殷耀龍以外之人於審判外
    之陳述，因檢察官及被告於本院審判程序中均表示同意有證
    據能力（見金簡上卷第176頁），本院審酌前開證據資料作
    成時之情況，尚無違法不當及證明力明顯過低之瑕疵，亦認
    為以之作為證據應屬適當，依刑事訴訟法第159條之5第1項
    規定，均有證據能力。
貳、實體部分
一、認定事實所憑之證據及理由
　　前揭犯罪事實，業據被告於本院審理中坦承不諱（見金簡上
    卷第127至128頁、第176頁），核與證人即告訴人葉芝薰、
    陳雯靖、李明環、陳俊生、魏永沛於警詢證述之情節大致相
    符（見警一卷第1至2頁反面，警二卷第3至8頁，警三卷第64
    至67頁，警四卷第5至7頁，併警卷第5至7頁），並有告訴人
    葉芝薰與詐欺集團成員之對話紀錄擷圖、告訴人葉芝薰之網
    路銀行交易明細、告訴人陳雯靖與詐欺集團成員之對話紀錄
    擷圖、告訴人李明環之郵局存摺內頁、告訴人李明環匯款委
    託書、告訴人李明環與詐欺集團成員之對話紀錄擷圖、告訴
    人陳俊生之網路銀行交易明細2張、告訴人陳俊生與詐欺集
    團成員之對話紀錄擷圖、告訴人魏永沛之網路銀行交易明細
    、臺灣銀行營業部110年4月15日營存字第11050036031號函
    暨被告之系爭帳戶開戶資料及交易明細等件附卷可稽（見警
    一卷第7至12頁，警二卷第31至69頁，警三卷第77至86頁，
    警四卷第20至31頁，併警卷第9至18頁），足認被告之自白
    與事實相符，應堪採信。從而，本案事證明確，被告犯行堪
    以認定，應依法論科。
二、論罪科刑暨撤銷改判之理由
　㈠按刑法上之幫助犯，係對於犯罪與正犯有共同之認識，而以
    幫助之意思，對於正犯資以助力，而未參與實施犯罪之行為
    者而言（最高法院88年度台上字第1270號判決意旨參照）。
    刑法關於正犯、幫助犯之區別，係以其主觀之犯意及客觀之
    犯行為標準，凡以自己犯罪之意思而參與犯罪，無論其所參
    與者是否犯罪構成要件之行為，皆為正犯，其以幫助他人犯
    罪之意思而參與犯罪，其所參與者，苟係犯罪構成要件之行
    為，亦為正犯。如以幫助他人犯罪之意思而參與犯罪，其所
    參與者又為犯罪構成要件以外之行為，則為從犯（最高法院
    95年度台上字第3886號判決意旨參照）。查被告將系爭帳戶
    資料，交由詐欺集團成員用以作為收受詐欺告訴人所得之犯
    罪工具，僅為他人詐欺取財犯行提供助力，尚無證據足以證
    明被告係以自己實施詐欺取財犯罪之意思，或與他人為詐欺
    取財犯罪之犯意聯絡，或有直接參與詐欺取財犯罪構成要件
    行為分擔等情事，揆諸上揭判決意旨，被告應屬幫助犯詐欺
    取財無訛。
　㈡次按行為人提供金融帳戶提款卡及密碼供他人使用，嗣後被
    害人雖匯入款項，然此時之金流仍屬透明易查，在形式上無
    從合法化其所得來源，未造成金流斷點，尚不能達到掩飾或
    隱匿特定犯罪所得之來源、去向及所在之作用，須待款項遭
    提領後，始產生掩飾、隱匿之結果。故而，行為人提供金融
    帳戶提款卡及密碼，若無參與後續之提款行為，即非洗錢防
    制法第2條第2款所指洗錢行為，無從成立一般洗錢罪之直接
    正犯。而金融帳戶乃個人理財工具，依我國現狀，申設金融
    帳戶並無任何特殊限制，且可於不同之金融機構申請多數帳
    戶使用，是依一般人之社會通念，若見他人不以自己名義申
    請帳戶，反而收購或借用別人之金融帳戶以供使用，並要求
    提供提款卡及告知密碼，則提供金融帳戶者主觀上如認識該
    帳戶可能作為對方收受、提領特定犯罪所得使用，對方提領
    後會產生遮斷金流以逃避國家追訴、處罰之效果，仍基於幫
    助之犯意，而提供該帳戶之提款卡及密碼，以利洗錢實行，
    仍可成立一般洗錢罪之幫助犯（最高法院108年度台上大字
    第3101號刑事裁定意旨參照）。被告為智識正常且具社會經
    驗之成年人，其可預見將系爭帳戶資料提供予不相識之人使
    用，有遭詐欺集團利用以收取不法款項之可能，並於提領或
    轉匯後產生遮斷金流以掩飾、隱匿詐欺所得之去向及所在，
    竟仍基於幫助之犯意，提供系爭帳戶資料以利洗錢之實行，
    揆諸前揭說明，亦應論以一般洗錢之幫助犯。
　㈢核被告所為，係犯刑法第30條第1項前段、第339條第1項之幫
    助犯詐欺取財罪，及刑法第30條第1項前段、洗錢防制法第1
    4條第1項之幫助犯一般洗錢罪。被告提供系爭帳戶資料予詐
    欺集團之單一幫助行為，助使該詐欺集團成員得以遂行詐騙
    告訴人葉芝熏等5人之詐欺取財行為，幫助掩飾、隱匿他人
    犯罪所得，係以一行為同時觸犯5個相同罪名之同種想像競
    合犯。又其以一行為同時幫助正犯詐得告訴人之財物，及掩
    飾詐欺所得之去向而製造金流斷點，為一行為同時觸犯上開
    幫助詐欺取財及幫助洗錢2罪，係異種想像競合犯，應依刑
    法第55條規定，從一重論以幫助犯一般洗錢罪。至移送併辦
    部分（110年度偵字第10144號），與本案聲請簡易判決處刑
    之幫助詐欺及幫助洗錢犯行部分，有想像競合犯之裁判上一
    罪關係，為本案聲請簡易判決處刑效力所及，本院自得併予
    審理，附此敘明。
　㈣被告前因竊盜、施用毒品等案件，經法院判處有期徒刑3月、
    6月、10月（共2罪）、5月確定，嗣經本院以107年度聲字第
    26號裁定應執行有期徒刑2年4月確定（下稱甲案）；復因施
    用毒品案件，經臺灣臺中地方法院以106年度易字第3987號
    判處有期徒刑7月確定（下稱乙案），甲、乙案接續執行，
    於109年3月1日縮刑期滿執行完畢，有臺灣高等法院被告前
    案紀錄表在卷可查（見金簡上卷第183至229頁），其於受有
    期徒刑執行完畢後，5年以內故意再犯本案有期徒刑以上之
    罪，為累犯。本院認為被告所犯構成累犯之前案雖為施用毒
    品及竊盜，而與本案之詐欺犯行，罪名、罪質固不相同，惟
    均屬故意犯罪，其未能因前案犯罪執行完畢後產生警惕作用
    ，足見其對於刑罰之反應力薄弱，有其特別惡性，且本案並
    無司法院大法官會議釋字第775號解釋意旨所指個案裁量過
    苛而有罪刑不相當之情形，爰依刑法第47條第1項規定加重
    其刑。
　㈤被告係基於幫助之犯意而為一般洗錢罪，應依刑法第30條第2
    項規定，按正犯之刑減輕之。又被告於本院審理中自白洗錢
    犯罪（見金簡上卷第176頁），依洗錢防制法第16條第2項之
    規定，減輕其刑。並就前揭加重及減輕事由，依刑法第70條
    、第71條之規定，先加後遞減輕之。
　㈥原審以被告罪證明確，予以論罪科刑，固非無見。惟查：⑴檢
    察官上訴後，被告於本院審理中已自白犯罪，合於洗錢防制
    法第16條第2項之減刑規定，應減輕其刑，此為原審所未及
    審酌而予以減刑，尚有未恰；⑵被告提供系爭帳戶資料，因
    而獲得6小包甲基安非他命，價值合計約3,000元，係被告本
    案犯罪之不法利得（詳後述），原審以上開毒品已施用殆盡
    而無從為實體扣押，故未予宣告沒收，亦有違誤。
　㈦檢察官上訴意旨略以：被告未坦承本案犯行，且迄今未能與
    告訴人達成和解，原審量刑過輕，請求撤銷原判決，更為適
    當之判決等語。然原審業已審酌被告率爾提供系爭帳戶資料
    予他人使用，紊亂社會正常交易秩序，使不法之徒藉此輕易
    詐取財物，檢警難以追查緝捕，更使告訴人5人因而受有財
    產上損失，及被告之犯罪動機、提供1個金融帳戶提款卡之
    犯罪手段與情節，告訴人5人、被害金額之犯罪所生損害程
    度等情，並均載明於判決書理由欄內，經核其量刑並無裁量
    逾越或裁量濫用之明顯違法情事，上訴意旨仍指摘原審未審
    酌上情而有量刑過輕之情，難認有理由。然原審判決既有前
    述可議之處，仍應由本院予以撤銷改判。
　㈧爰審酌被告係成年人，在政府及大眾媒體之廣泛宣導下，理
    應對於國內現今詐欺案件層出不窮之情形有所認知，竟為獲
    取不法利益，率爾提供系爭帳戶資料予實行詐欺犯罪者行騙
    財物、製造金流斷點，除造成犯罪偵查機關追查贓款及詐欺
    集團成員困難，致使詐欺犯罪更加猖獗氾濫，破壞社會秩序
    ，並侵害告訴人之財產權益、導致告訴人求償困難，所為實
    有不該；惟被告於本院審理時終能坦承犯行，並考量被告僅
    提供犯罪助力，未實際參與詐欺取財行為，及告訴人各別遭
    詐騙金額、所生損害、被告犯罪之動機、目的、手段係提供
    帳戶容任犯罪集團使用，且迄今尚未與告訴人達成和解；兼
    酌被告除前開構成累犯部分不予重複評價外，另有搶奪、竊
    盜、施用毒品、詐欺、妨害自由、恐嚇取財等案件經法院論
    罪科刑，有臺灣高等法院被告前案紀錄表在卷可參（見金簡
    上卷第183至229頁），其素行非佳；暨被告到庭自陳國中肄
    業之智識程度，先前從事飼養犬隻工作，每月收入約3萬元
    ，獨自居住，家庭狀況貧窮之經濟生活狀況（見金簡上卷第
    177至178頁）等一切情狀，量處如主文所示之刑，並就罰金
    刑部分諭知如易服勞役之折算標準。
三、沒收部分
　㈠按犯罪所得，屬於犯罪行為人者，沒收之；前2項之沒收，於
    全部或一部不能沒收或不宜執行沒收時，追徵其價額，刑法
    第38條之1第1項、第3項分別定有明文。經查，被告提供系
    爭帳戶資料，因而獲得6小包甲基安非他命，總計價值約3,0
    00元作為對價等情，業據被告供述在卷（見警四卷第3頁，
    金簡上卷第128頁），且依卷內事證尚無從認定被告另有取
    得其餘報酬，是被告本案犯罪所得為價值約3,000元之甲基
    安非他命，然因業經被告施用，性質上無從扣案，以致全部
    或一部不能或不宜執行沒收，而無諭知原物沒收之必要，應
    逕依刑法第38條之1第3項規定追徵相當於原不法利得之替代
    價額，故諭知追徵未扣案犯罪所得價額3,000元。
　㈡次按犯第14條之罪，其所移轉、變更、掩飾、隱匿、收受、
    取得、持有、使用之財物或財產上利益，沒收之，洗錢防制
    法第18條第1項前段固定有明文。惟被告既已將系爭帳戶資
    料交由詐欺集團成員使用，對匯入帳戶內之款項已無事實上
    管領權，亦非實際上提款之人，且告訴人匯入之款項旋即遭
    詐欺集團成員轉匯至他人帳戶，依本案現存卷證資料，尚無
    其他積極證據可資認定被告有因而分得上開犯罪所得之事實
    ，故無從依刑法第38條之1第1項前段、洗錢防制法第18條第
    1項前段規定沒收。
　㈢被告交付詐欺集團成員之系爭帳戶資料，帳戶部分業經檢警
    通報列為警示帳戶，經本案偵審程序後，無法再供正常交易
    使用；而存摺、提款卡（含密碼）未據扣案，且所屬帳戶已
    遭警示，無法再供犯罪集團任意使用，實質上已無價值，亦
    非違禁物，欠缺刑法上重要性，爰依刑法第38條之2第2項之
    規定，不予宣告沒收或追徵，併此敘明。
據上論斷，應依刑事訴訟法第455條之1第1項、第3項、第369條
第1項前段、第364條、第299條第1項前段，判決如主文。
本案經檢察官呂建興聲請簡易判決處刑，檢察官黃淑妤提起上訴
，檢察官林世勛到庭執行職務。
中　　華　　民　　國　　111 　年　　6 　　月　　10　　日
                  刑事第二庭  審判長法　官  黃右萱
　　　　　　　　　                  法  官  楊凱婷
　　　　　　　　　                  法  官  李怡靜
以上正本證明與原本無異。
不得上訴。
中　　華　　民　　國　　111 　年　　6 　　月　　10　　日
                                    書記官  楊芷心

附錄本案論罪科刑法條：
洗錢防制法第14條
有第二條各款所列洗錢行為者，處七年以下有期徒刑，併科新臺
幣五百萬元以下罰金。
前項之未遂犯罰之。
前二項情形，不得科以超過其特定犯罪所定最重本刑之刑。

刑法第30條
幫助他人實行犯罪行為者，為幫助犯。雖他人不知幫助之情者，
亦同。
幫助犯之處罰，得按正犯之刑減輕之。

刑法第339條
意圖為自己或第三人不法之所有，以詐術使人將本人或第三人之
物交付者，處五年以下有期徒刑、拘役或科或併科五十萬元以下
罰金。
以前項方法得財產上不法之利益或使第三人得之者，亦同。
前二項之未遂犯罰之。

【附表】
編號 被害人 詐騙時間 詐騙方式 匯款時間 匯款金額 1 葉芝熏 109年12月8日20時許至110年1月14日某時許 某詐騙集團成員在社群軟體INSTAGRAM刊登投資廣告，加入葉芝熏為通訊軟體LINE好友後，以「KPI關鍵密碼」之名義，向葉芝熏佯稱：Ralza AIBOT網站可破解線上博奕遊戲運算規則來獲利云云，再以「指導員妍玲」之名義，向葉芝熏佯稱：操作博奕賺錢，參加活動需要基本資金，須匯款至指定帳戶云云，致使葉芝熏陷於錯誤而匯款至系爭帳戶。 110年1月14日13時30分許 3萬元 2 陳雯靖 109年12月8日22時許至110年1月13日某時許 某詐騙集團成員在社群軟體臉書刊登投資廣告，加入陳雯靖為通訊軟體LINE好友後，以「指導員丹丹」、「老師王斌」、「DR.林」之名義，向陳雯靖佯稱：投入本金越多，淨利額越多，須匯款至指定帳戶云云，致使陳雯靖陷於錯誤而匯款至系爭帳戶。 110年1月13日20時13分許 10萬元     110年1月13日20時14分許 8萬5,000元 3 李明環 110年1月5日某時許至110年1月13日某時許 某詐騙集團成員在社群軟體臉書刊登投資廣告，加入李明環為通訊軟體LINE好友後，以「投資指導員YU Qing」、「FSLAi客服」之名義，向李明環佯稱：欲投資要先匯款至指定帳戶云云，致使李明環陷於錯誤而匯款至系爭帳戶。 110年1月13日14時52分許 17萬元 4 陳俊生 110年1月6日22時58分許至110年1月15日某時許 某詐騙集團成員在YOUTUBE刊登投資廣告，加入陳俊生為通訊軟體LINE好友後，以「夢想捕手The DreamCatcher」、「WTC客服顧問」、「指導員妍玲」、「陳威廷」之名義，向陳俊生佯稱：投資要匯款至指定帳戶云云，致使陳俊生陷於錯誤而匯款至系爭帳戶。 110年1月14日15時12分許 10萬元     110年1月14日15時13分許 10萬元 5 魏永沛 110年1月間之某日至110年2月8日某時許 某詐騙集團成員以通訊軟體LINE向魏永沛佯稱：係其友人張智威，要向魏永沛借款云云，致使魏永沛陷於錯誤而匯款至系爭帳戶。 110年1月13日14時27分許 34萬元